臺北高等行政法院判決
　　　　　　　　　　　　　　　　 93年度訴更一字第00229號
　　　　　　　　　　　　　　　.
原　　　告　甲○○
被　　　告　銓敘部
代　表　人　乙○○部長）住同.
訴訟代理人　粘南亮兼送達代收.
　　　　　　楊明興
上列當事人間因公保事件，原告不服公務人員保障暨培訓委員會
中華民國90年12月25日90公審決字第0175號再復審決定，提起行
政訴訟。本院判決後，原告不服，提起上訴，經最高行政法院將
原判決廢棄，發回本院更為判決如下︰
    主  文
原告之訴駁回。
訴訟費用及發回前訴訟費用均由原告負擔。
    事  實
一、事實概要：緣原告係民國（下同）31年出生，原任職於高雄
    縣政府課員，自62年5月1日起參加公務人員保險（88年5月
    29日修正為公教人員保險，以下簡稱公保），至69年9月1日
    退保，復於70年8月11日加入公保，84年9月8日於高雄縣政
    府課員任內，因案停職再次辦理退保，並於86年3月20日經
    因案判刑免職生效，有效保險年資共計21年4月28日。原告
    於89年5月15日，經由原要保機關高雄縣政府，向被告所委
    託辦理之中央信託局公務人員保險處（以下簡稱公保處），
    請領公保養老給付，經公保處於同年月20日以中公現字第89
    16616374號函復否准。原告復以其當年58歲，投保公保繳納
    保險費已逾21年，已符合當時公教人員保險法（按係指89年
    1月26日修正公布，溯自88年5月31日施行之現行公教人員保
    險法，以下簡稱89年公保法）第14條規定為由，向公保處申
    領養老給付，公保處爰於同年月16日以中公現字第89166378
    21號函復原告，重申前次拒絕核付之理由在案。原告不服，
    向財政部提起訴願，經移由被告辦理，案經被告於89年12月
    22日以89退一字第1973540號函檢卷送請考試院審議，惟考
    試院交還被告改以復審案件審理。被告乃以原告提起復審已
    逾法定期間為由，於90年4月12日以90復決字第341號復審決
    定復審不受理，嗣經公務人員保障暨培訓委員會（以下簡稱
    保訓會）90年7月17日90公審決字第0090號再復審決定將被
    告復審決定撤銷，發回由被告另為適法之決定。案經被告於
    90年10月17日以90復決字第419號復審決定予以駁回。原告
    不服，遞提起再復審，嗣經保訓會決定再復審駁回，原告遂
    向本院提起行政訴訟，亦遭駁回，原告仍不服，提起上訴，
    經最高行政法院將原判決廢棄，發回本院更為審理。
二、兩造聲明：
　(一)原告聲明求為判決：
  1.再復審決定、復審決定及原處分均撤銷。
  2.被告應作成核付原告養老給付新台幣788,400元之行政處分
    。
  (二)被告聲明求為判決：駁回原告之訴。
三、兩造之主張：
甲、原告主張之理由：
一、原告參加公保，至退保時已逾21年有餘，依原公保法第16條
    條規定，參加保險滿20年給付36個月之1次養老給付，但其
    僅限退休人員方符條件，前揭之設限條款，經司法院釋字第
    434號解釋理由略以，被保險人所繳付之保險費中，關於養
    老保險部分，依財政部核定提存準備辦法規定，承保機關應
    提撥一定比率列為養老給付準備，此項準備本利，類似全體
    保險人存款之累積，非承保機關之資產，從而被保險人繳足
    一定年限之保險費離職時，自有請求給付之權，公務人員保
    險法第16條第1項關於養老給付，僅規定依法退休人員有請
    領之權，對於其他離職人員則未規定，與憲法第15條保障人
    民財產之旨意不符，應即檢討修正。公務人員保險法規定僅
    「退休人員」始可請領養老給付之設限條款，已違背憲法而
    失效，原告參加公保已逾21年有餘，依前揭之解釋，自有請
    求給付之權，遂提出保險給付之請求，豈料竟遭被告駁回否
    准。
二、保訓會再複審決定對憲法第15條及司法院釋字第434號解釋
    旨意不敢否定，而對被告之否准原告之請求給付，卻給予贊
    同，其所持之理由竟是「基以政策目的」，試問主管機關制
    訂行政法規，可以罔顧憲法及大法官之解釋，任所欲為，以
    「政策目的」為理由，概予否定？保訓會應秉持誠信，遵守
    憲法，公正之原則辦事，其之違憲附和被告，實感遺憾。
乙、被告主張之理由：
一、查89年公保法第6條規定，本保險被保險人，其保險期限自
    承保之日起至離職之日止。第12條規定，被保險人在保險有
    效期間，發生殘廢、養老、死亡、眷屬喪葬4項保險事故時
    ，予以現金給付；其給付金額，以被保險人當月保險俸（薪
    ）給為計算給付標準。第14條規定：「被保險人依法退休、
    資遣者或繳付保險費滿15年並年滿55歲而離職退保者，予以
    1次養老給付．．．被保險人於中華民國84年3月1日以後88
    年5月30日以前繳付保險費滿15年並年滿55歲而離職退保者
    ，依原公務人員保險法或原私立學校教職員保險條例規定標
    準予以1次養老給付。」準此，公保被保險人除依法退休或
    資遣者外，因其他原因離職退保者，須其退保時符合「繳付
    保險費滿15年以上」且「年滿55歲」兩項要件，始得請領養
    老給付。
二、次查原告於84年9月8日因案停職退保時適用之公務人員保險
    法施行細則第27條第1項規定：「被保險人除服兵役期間應
    依本法第10條第2項規定辦理外，如發生依法停職、休職、
    留職停薪或失蹤之事故時，應比照前條規定辦理退保，俟其
    原因消滅時，依下列規定辦理：．．．二、依法停職人員復
    職補薪者，追溯自補薪之日起加保，並補辦給付。．．．。
    」（按：88年5月29日修正發布之公教人員保險法施行細則
    ，僅將上開規定之條次變更為第35條，實質內容並未修正。
    ）因案停職及休職之被保險人，由於日後尚可能復職補薪或
    復職復薪，從而再依上開規定參加保險，為利其累積較長保
    險年資，是類人員如於停職原因消滅後確定免職者，始得依
    本法第14條規定，以其停職退保時之保險年資及保險俸給數
    額發給養老給付；至其是否符合前揭89年公保法第14條所定
    年資及年齡要件之認定，亦應按其原退保之日以為準據，被
    告89年3月13日89退一字第1867461號函釋並有闡明。
三、本件原告係於84年9月8日起因案停職辦理退保，嗣於86年3
    月20日因案判刑免職生效，查其有效保險年資雖有21年4月
    餘，但因退保時年齡僅有53歲，與89年公保法第14條有關離
    職退保者請領養老給付之條件規定顯然不合，並不因其於89
    年5月15日提出請領時已年滿55歲而有所影響，公保處依法
    不予核付養老給付，於法並無違誤。另原告主張，89年公保
    法第14條有關離職退保者，須年滿55歲，始能請領1次養老
    給付之規定，違反憲法保障人民財產權、平等權暨司法院釋
    字第434號解釋之意旨，應屬無效云云，查司法院釋字第434
    號解釋理由書固然闡明：「．．．被保險人繳足一定年限之
    保險費後離職時，自有請求給付之權。公務人員保險法第16
    條第1項關於養老給付僅規定依法退休人員有請領之權，對
    於其他離職人員則未規定，與憲法第15條保障人民財產權之
    意旨不符，應即檢討修正。」惟查其文末段並指出「至其請
    領之要件及金額如何，則屬立法問題。」準此，89年公保法
    第14條第1項係基於政策目的，於繳費年限外，另訂被保險
    人請領養老給付之年齡條件，以符其保障「老年」生活之精
    神，實難謂與上開解釋之意旨有違。是原告所稱前揭公保法
    第14條對於離職退保被保險人請領養老給付另定年齡之限制
    ，與前揭解釋理由書意旨不符，應屬無效，顯有誤解。
    理  由
壹、程序方面：
　　本件原告起訴後，被告之代表人已由吳容明變更為乙○○，
    茲由新任代表人具狀聲明承受訴訟，核無不合，應予准許，
    先為明。
貳、實體方面：
一、按84年公務人員保險法第16條第1項規定：「被保險人繳付
    保險費5年以上，於依法退休時，依左列規定予以1次養老給
    付：一、繳付保險費滿5年者，給付5個月。．．．。五、繳
    付保險費20年以上者，給付36個月。」89年公保法第14 條
    規定：「被保險人依法退休、資遣者或繳付保險費滿15年並
    年滿55歲而離職退保者，予以1次養老給付。．．．被保險
    人於中華民國84年3月1日以後88年5月30日以前繳付保險費
    滿15年並年滿55歲而離職退保者，依原公務人員保險法或原
    私立學校教職員保險條例規定標準予以1次養老給付。」公
    保主管機關被告89年3月13日89退一字第1867461號並函釋：
    「一、依公教人員保險法（按指：89年公保法，以下同）第
    14條第1項及第5項之規定，除依法退休或資遣者外，繳付保
    險費滿15年並年滿55歲而離職退保者亦得請領養老給付。揆
    其立法目的，在對於無退休制度或不符辦理退休規定人員或
    因案免職人員，使其加保多年後亦應得請領養老給付，以符
    合憲法保障人民財產權之意旨。是以，所稱離職係指辭職、
    免職．．．。二、因案停職人員，．．．如於停職原因消滅
    後確定免職者，應依公教人員保險法第14條之規定，以被保
    險人停職退保時之保險年資及保險俸給數額發給養老給付。
    」準此，84年3月1日以後，公保被保險人除依法退休或資遣
    者外，如於停職原因消滅後確定免職者，依89年公保法第14
    條之規定，須其退保時同時符合繳付保險費滿15年以上及年
    滿55歲兩項要件，始得依離職退保當時適用之公保相關規定
    標準，請領公保1次養老給付。其是否符合上揭所定年資及
    年齡要件之認定，並應以原退保之日為準據，承保機關並有
    核辦之權，合先敘明。
二、查原告自62年5月1日起參加公保為被保險人，69年9月1日退
    保，復於70年8月11日加入公保，84年9月8日因案停職再次
    辦理退保，嗣於86年3月20日因案判刑免職生效，公保年資
    有21年4月28日，均報經被告動態登記有案，此有被告84年
    10月21日84台中甄四字第1206878號函稿、86年9月23日86台
    甄五字第1528195號函稿暨公保處公教人員保險被保險人年
    資紀錄表等影本附卷可稽，復為兩造所不爭，自堪信為真正
    。原告於89年5月15日向公保處申領公保養老給付時，因原
    告84年9月8日退保時並非依法辦理退休，故無法依84年公務
    人員保險法第16條規定，核予1次養老給付；至原告89年5月
    15 日時雖已年滿55歲，惟因其係31年2月14日出生，於84年
    9月8日退保之時，有效保險年資固為21年4月餘，但年齡僅
    有53 歲餘，與前揭89年公保法第14條第5項規定，被保險人
    於84 年3月1日以後88年5月30日以前離職退保者，繳付保險
    費滿15年，尚須年滿55歲者，始得請領養老給付之規定不合
    。準此，公保處否准原告之請求，並無不當；復審決定、再
    復審決定，予以維持，亦無違誤。原告係因案停職辦理退保
    ，並非退休，故其主張公保處應依84年公務人員保險法第16
    條第1項規定，給付36個月之1次養老給付云云，當係對相關
    法規有所誤解所致，核不足採。
三、至原告主張89年公保法第14條有關離職退保者，須年滿55歲
    ，始能請領1次養老給付之規定，違反憲法保障人民財產權
    、平等權暨司法院釋字第434號解釋理由書之意旨，應屬無
    效云云，查司法院釋字第434號解釋理由書固言：「．．．
    被保險人繳足一定年限之保險費後離職時，自有請求給付之
    權。公務人員保險法於第16條第1項關於養老給付僅規定依
    法退休人員有請領之權，對於其他離職人員則未規定，與憲
    法第15條保障人民財產權之意旨不符，應即檢討修正。．．
    ．」惟文末並指出「至其請領之要件及金額如何，則屬立法
    問題。」準此，89年公保法第14第1項，爰基於政策目的，
    於繳費年限外，復增訂被保險人請領養老給付之年齡條件，
    以保障渠等人員老年生活，此與訂定「養老給付」之意旨相
    符，實難謂與上開解釋之意旨有違。是原告所稱89年公保法
    第14條對於離職退保被保險人請領養老給付另定年齡之限制
    ，與前揭解釋理由書意旨不符，應屬無效，顯有誤解。又經
    86年7月25日司法院釋字第434號解釋後，89年公保法就養老
    給付相關規定業已修正並經立法院通過，總統於89年1月26
    日修正公布在案，顯見立法者就此亦已有考量，併予敘明。
四、綜上所述，被告否准原告老年給付之申請，並無不合，再復
    審決定遞予維持，亦無違誤。原告仍執陳詞，訴請判決如聲
    明，為無理由，應予駁回。
五、據上論結，本件原告之訴為無理由，依行政訴訟法第98條第
    3項前段，判決如主文。
中　　華　　民　　國　　94　　年　　7　　月　　28　　日
                       第一庭審判長法  官　姜素娥
                                   法  官  陳國成
                                   法  官  陳秀
上為正本係照原本作成。
如不服本判決，應於送達後20日內，向本院提出上訴狀並表明上
訴理由，如於本判決宣示後送達前提起上訴者，應於判決送達後
20日內補提上訴理由書（須按他造人數附繕本）。
中　　華　　民　　國　　94　　年　　7　　月　　28　　日
 　　  　　　　　　　 　　  　     書記官  呂美玲
